【裁判字號】    98,簡上,69
【裁判日期】    980729
【裁判案由】    給付租金
【裁判全文】
臺灣彰化地方法院民事判決  98年度簡上字第69號
上  訴  人  甲○○
訴訟代理人  乙○○
被  上訴人  丙○○
上列當事人間請求給付租金事件，上訴人對於中華民國98年4 月
30日本院北斗簡易庭97年度斗簡字第22號第一審判決提起上訴，
本院於中華民國98年7 月15日言詞辯論終結，判決如下：
    主      文
原判決關於命上訴人給付部分，及該部分假執行之宣告與訴訟費
用負擔均廢棄。
上開廢棄部分，被上訴人在第一審之訴駁回。
上開廢棄部分，第一、二審訴訟費用合計新臺幣肆仟壹佰伍拾元
由被上訴人負擔。
    事實及理由
壹、程序方面：
    按分別提起之數宗訴訟，其訴訟標的相牽連或得以一訴主張
    者，法院得命合併辯論；命合併辯論之數宗訴訟，得合併裁
    判，民事訴訟法第205 條第1 、2 項分別定有明文。被上訴
    人原以被上訴人與原審被告乙○○就被上訴人所有門牌號碼
    彰化縣溪湖鎮○○街96號房屋1 樓至5 樓（下稱系爭房屋）
    及其基地定有租賃契約，而對原審被告乙○○（亦為本件上
    訴人訴訟代理人）起訴請求給付租金，經原審以本院北斗簡
    易庭97年度斗簡字第14號給付租金事件審理；嗣再以被上訴
    人與上訴人就被上訴人所有門牌號碼彰化縣溪湖鎮○○街96
    號房屋1 樓至2 樓（下稱系爭房屋1 、2 樓）定有租賃契約
    ，而對上訴人起訴請求給付租金，亦經原審以本院北斗簡易
    庭97年度斗簡字第22號給付租金事件審理。因被上訴人於原
    審分別提起之上開二宗訴訟，起訴之原因事實及訴訟標的相
    牽連，原審乃命被上訴人提起之上開二宗訴訟合併辯論，而
    合併裁判。惟本件為上訴人提起上訴，是本院僅就被上訴人
    請求上訴人給付租金部分為審理，合先敘明。
貳、實體方面：
一、被上訴人起訴主張：
  (一)乙○○自民國94年7 月1 日起，向被上訴人承租系爭房屋及
    其基地，每月租金新臺幣（下同）3 萬元，租期至100 年6
    月30日止，雙方並於94年7 月17日簽訂書面租賃契約（下稱
    系爭第1 份租賃契約）。嗣乙○○於94年9 月1 日將系爭房
    屋1 、2 樓部分之承租權讓與其祖父即上訴人，此部分租金
    約定為每月12,000元，租期自94年9 月1 日起至97年8 月31
    日止，被上訴人並與上訴人訂立書面租賃契約（下稱系爭第
    2 份租賃契約），餘3 樓至5 樓部分之租金因此應減為18,0
    00元。詎上訴人自95年1 月份起、乙○○自95年2 月份起即
    未繳租金，被上訴人先於95年12月13日以存證信函通知乙○
    ○限期於10日內繳納欠租，否則自95年12月31日起終止租約
    ，再於96年1 月7 日以存證信函通知上訴人限期於96年1 月
    29日前繳納欠租，否則自96 年1月29日起終止租約，然其二
    人均置之不理，兩造間之租約均已因終止而消滅，乙○○尚
    欠11個月租金共198,000 元未付，上訴人尚積欠12個月29日
    之租金共155,226 元未付，被上訴人爰本於租賃契約之法律
    關係，於原審提起本件訴訟。
  (二)於本院並補充：事實上被上訴人並沒有簽系爭第2 份租賃契
    約，被上訴人更沒有授權上訴人及乙○○簽署，兩造也沒有
    合意要成立系爭第2 份租賃契約，被上訴人否認該租約為真
    。被上訴人是後來去彰化縣政府社會局查被上訴人是不是倍
    思特托兒所的董事長時，才發現有這份租約存在。又當初被
    上訴人係依照系爭第1 份租賃契約，將系爭房屋及基地給乙
    ○○作倍思特托兒所使用，但既然有系爭第2 份租賃契約，
    上訴人理當要給被上訴人租金，故被上訴人就依據系爭第2
    份租賃契約向上訴人請求給付租金，因為被上訴人沒有收到
    租金等語。
二、上訴人則以：
  (一)乙○○向被上訴人承租系爭房屋，係為提供私立彰化縣倍思
    特托兒所之經營及使用，而乙○○與被上訴人於94年間即為
    男女朋友，並有事實上之夫妻關係，乙○○之祖父即上訴人
    僅為該托兒所掛名負責人，乙○○始為實際經營之人，被上
    訴人知之甚詳，並擔任該托兒所之名譽董事長。因基於經營
    該托兒所之必要，乙○○乃於徵得被上訴人同意後，於94年
    9 月1 日製作系爭第2 份租賃契約，將系爭房屋1 、2 樓部
    分記載出租給上訴人，每月租金12,000元，租期3 年，以便
    倍思特托兒所能取得證照順利營運，但乙○○、上訴人及被
    上訴人均明知系爭第2 份租賃契約並非真正，系爭房屋租金
    仍由乙○○依系爭第1 份租賃契約負責，與上訴人無關；乙
    ○○並自94年7 月1 日起開始交付系爭房屋之租金至95年6
    月份止，被上訴人主張自94年9 月1 日起，乙○○將系爭房
    屋1 、2 樓部分之承租權讓與甲○○，與事實不符。
  (二)系爭第2 份租賃契約不是真的，簽名也不是被上訴人簽的，
    兩造也沒有合意要成立系爭第2 份租賃契約，是幼稚園承辦
    人員為了倍思特托兒所立案所製，當初立案只需要1 、2 樓
    ，不需要到5 樓，又因乙○○已經是另一天堂鳥幼稚園的園
    長，不能再擔任倍思特托兒所負責人，所以才會託上訴人擔
    任負責人，當初有先告知被上訴人說要製作系爭第2 份租賃
    契約，被上訴人表示說由乙○○處理就好。所以真正租賃契
    約其實是系爭第1 份租賃契約，而既然系爭第2 份租賃契約
    並不存在，被上訴人就不能依據該租賃契約請求上訴人給付
    租金等語置辯。
三、本件被上訴人於原審請求(1)上訴人應給付被上訴人155,226
    元及自96年12月8 日起至清償日止，按年息百分之5 計算之
    利息。(2)訴訟費用由上訴人負擔。原審判決被上訴人勝訴。
    上訴人不服提起上訴，並聲明：(1)原判決廢棄。(2)被上訴人
    在第一審之訴駁回。(3)第一、二審訴訟費用由被上訴人負擔
    。被上訴人則聲明：(1)上訴駁回。(2)第二審訴訟費用由上訴
    人負擔。
四、兩造不爭執之事項：
  (一)乙○○與被上訴人就系爭房屋訂有系爭第1 份租賃契約，被
    上訴人亦係基於系爭第1 份租賃契約將系爭房屋及基地交付
    乙○○使用。
  (二)系爭房屋1 、2 樓部分目前供倍思特托兒所使用。
  (三)兩造未曾合意成立系爭第2 份租賃契約，其上「丙○○」之
    簽名亦非被上訴人所簽；系爭第2 份租賃契約之租賃關係並
    不存在。
五、得心證之理由：
  (一)按稱租賃者，謂當事人約定，一方以物租與他方使用收益，
    他方支付租金之契約，民法第421 條第1 項定有明文。可知
    ，租金請求權係存在於出租人與承租人間，僅在雙方間具有
    有效之租賃關係時，出租人才可向承租人請求租金，否則，
    一方即無請求他方給付租金之理。本件被上訴人係請求上訴
    人給付租金，則兩造間應存在一有效租賃契約，乃是被上訴
    人請求上訴人給付租金之前提要件，本院自應就此先為審酌
    ，倘兩造間未存在有效之租賃法律關係，被上訴人之請求即
    無理由。
  (二)查本件被上訴人訴請上訴人給付租金，所憑無非係依系爭第
    2 份租賃契約之約定，惟系爭第2 份租賃契約並非真正，被
    上訴人未曾與上訴人成立訂定系爭第2 份租賃契約之合意，
    其上「丙○○」之簽名亦非被上訴人所簽乙節，不但已經被
    上訴人於本院辯稱明確（見本院98年6 月26日準備程序筆論
    第2-4 頁、98年7 月15日言詞辯論筆錄第2 頁），且為上訴
    人所承認（見同上筆錄），則被上訴人據以請求上訴人給付
    租金之系爭第2 份租賃契約並非真正，兩造間就系爭房屋1
    、2 樓部分未存在租賃關係之事實，至堪確定。是被上訴人
    自不得以該不存在之租賃關係，訴請上訴人給付租金。
  (三)至被上訴人雖辯稱既有系爭第2 份租賃契約書存在，且其又
    未收到租金，自可向上訴人請求給付租金等語，惟此顯不符
    法律規定及上揭說明，自難採為有利被上訴人之認定。
  (四)綜上，被上訴人以不存在之系爭第2 份租賃契約之租賃關係
    ，請求上訴人給付租金，尚屬無據。從而，被上訴人於第一
    審訴請上訴人給付被上訴人155,226 元及自96年12月8 日起
    至清償日止，按年息百分之5 計算之利息，為無理由，應予
    駁回。原審以無證據證明係爭第2 份租賃契約非屬真正，被
    上訴人與上訴人間之租賃關係應存在為由，為上訴人敗訴之
    判決，尚有未洽，上訴意旨指摘原判決不當，求予廢棄改判
    ，為有理由，爰由本院廢棄原判決命上訴人給付之部分，改
    判如主文所示。
六、本件為判決之事項已臻明確，兩造其餘攻擊、防禦方法核不
    影響判決結果，無逐一論述之必要，爰不贅述。
七、據上論結，本件上訴為有理由，依民事訴訟法第436 條之1
    第3項 、第450 條、第78條，判決如主文。
中    華    民    國    98    年    7     月    29    日
                  民事第二庭  審判長法  官  邱月嬌
                                    法  官  林秉暉
                                    法  官  吳永梁
以上正本係照原本作成。
不得上訴。
中    華    民    國    98    年    7     月    29    日
                                    書記官  陳美敏


司法院資訊處製作；財團法人民間司法改革基金會備份。
